臺灣新北地方法院民事判決　　　　　　　110年度訴字第764號
原　　　告　祭祀公業林汝田


法定代理人　林宜洲　
訴訟代理人　黃勝文律師
　　　　　　張鎧銘律師


被　　　告　林宜福　





上列當事人間請求侵權行為損害賠償事件，經本院於民國110 年
9 月14日言詞辯論終結，判決如下：
    主  文
被告應給付原告新臺幣伍拾柒萬陸仟肆佰捌拾陸元，及自民國一
一○年四月八日起至清償日止，按週年利率百分之五計算之利息
。
訴訟費用由被告負擔。
本判決於原告以新臺幣壹拾玖萬參仟元為被告供擔保後，得假執
行。
    事實及理由
壹、程序方面：
    本件被告未於言詞辯論期日到場，核無民事訴訟法第386 條
    各款所列情形，爰依原告聲請，由其一造辯論而為判決。
貳、實體方面：
一、原告主張：緣訴外人即被告之父林樹及訴外人林健一、林進
    源、林保、林萬龍、林宏文、林宜洲、林耀華、林文祥等人
    ，均為原告祭祀公業林汝田之派下員，而林樹、林健一、林
    進源、林保、林萬龍亦為原告管理委員會（下稱管委會）成
    員，然林樹、林進源、林保因年邁無力參與原告管委會事務
    ，遂分別由林樹之子即被告、訴外人即林進源之女鄭林雪嬌
    、訴外人即林保之女林秀英代理參與管委會事務，另林健一
    自民國83年10月1 日起擔任管委會之財務委員，負責保管以
    其名義向合作金庫銀行永吉分行所申設帳號0000000000000
    號支票存款帳戶（下稱系爭合作金庫甲存帳戶）、帳號0000
    000000000 號活期存款帳戶（下稱系合爭作金庫乙存帳戶）
    之印鑑，而被告則自83年10月1 日起擔任管委會之總務，協
    助原告管委會決議事務之後續執行，為原告處理事務，係從
    事業務之人。詎被告明知系爭合作金庫甲存、乙存帳戶內存
    款均為原告變賣土地所得款項，需事先經由原告管委會決議
    同意後，始得提領並供辦理祭祀公業管委會決議通過之事務
    使用，其竟為下列犯行：
  ㈠原告管委會於98年11月9 日召開98年度第7 次委員會，決議
    於98年12月27日，在位於臺北市○○區○○路000 號10樓之
    臺北市中山區公所行政大樓10樓，召開98年度派下員大會，
    被告利用籌辦該次派下員大會之機會，先於98年11月10日，
    由系爭合作金庫乙存帳戶提領新臺幣（下同）200,000 元作
    為承辦經費，並於98年12月11日發函通知原告全體派下員召
    開98年度派下員大會乙事，然因舉辦當日參與派下員大會者
    僅有70人，未達規約標準之半數，經主席當場宣布流會，而
    被告明知其籌辦派下員大會僅支付借用大禮堂使用費14,700
    元（此業經臺北市中山區公所退還匯入系爭合作金庫甲存帳
    戶）、工作人員車馬費26,000元等費用，竟未將剩餘之承辦
    經費159,300 元返還交予原告管委會財務委員林健一，亦未
    存入以原告名義向臺灣銀行龍山分行所申設帳號0000000000
    00號帳戶（下稱系爭臺灣銀行帳戶），更未存入以原告管理
    人即被告名義向板信商業銀行板橋分行所申設帳號00000000
    000000號帳戶（下稱系爭板信銀行帳戶），而逕將159,300
    元之承辦經費以變易持有為所有之意思侵占入己。
  ㈡原告管委會分別於99年3 月5 日、100 年2 月14日、100 年
    12月23日，先後召開99年度第2 次委員會、100 年度第1 次
    委員會、100 年度第3 次委員會，各決議於99年3 月17日、
    100 年3 月6 日、101 年2 月23日辦理年度祭祖大會，各次
    提領之承辦經費為250,000 元，多退少補等事宜，被告即利
    用籌辦上開年度祭祖大會之機會，先於99年3 月9 日，由系
    爭合作金庫乙存帳戶提領250,000 元作為承辦經費，且明知
    其籌辦99年3 月17日祭祖大會僅支付200,000 元之相關費用
    ，剩餘承辦經費50,000元；又於100 年2 月24日，由系爭合
    作金庫乙存帳戶提領250,000 元作為承辦經費，且明知其籌
    辦100 年3 月6 日祭祖大會僅支付200,000 元之相關費用，
    剩餘承辦經費為50,000元；再於100 年12月26日，由系爭合
    作金庫乙存帳戶提領250,000 元作為承辦經費，且明知其籌
    辦101 年2 月23日祭祖大會僅支付200,000 元之相關費用，
    剩餘承辦經費為50,000元，竟未將上開各次其所持有之剩餘
    承辦經費返還交予原告管委會之財務委員林健一，亦未存入
    系爭臺灣銀行、板信銀行帳戶內，而先後將上開3 次合計15
    0,000 元之承辦經費以變易持有為所有之意思侵占入己。
  ㈢原告管委會於101 年12月10日召開101 年度第2 次委員會，
    決議於102 年1 月13日，在新北市土城區埤塘社區發展協會
    召開102 年度臨時派下員大會，承辦費用預計提領100,000
    元，多退少補等事宜，被告即利用籌辦上開臨時派下員大會
    之機會，先於101 年12月11日，由系爭合作金庫乙存帳戶提
    領100,000 元作為承辦經費，並於101 年12月18日發函通知
    原告全體派下員召開102 年度臨時派下員大會乙事，然因故
    於102 年1 月7 日發函通知將另擇期召開，而被告明知其籌
    辦該次臨時派下員大會僅支付通知函文寄送費用3,000 元，
    竟未將其持有之剩餘承辦經費97,000元返還交予原告管委會
    財務委員林健一，亦未存入系爭臺灣銀行、板信銀行帳戶，
    而將上開97,000元之承辦經費以變易持有為所有之意思侵占
    入己。
  ㈣被告利用籌辦原告管委會所決議如附表所示各次發放派下員
    津貼款之機會，分別於如附表所示之提領時間，各從系爭合
    作金庫乙存帳戶提領如附表所示之提領金額作為承辦經費，
    且明知其籌辦各次派下員津貼款發放事宜僅支出如附表所示
    之相關費用，竟未將如附表所示各次剩餘之承辦經費返還交
    予原告管委會財務委員林健一，亦未存入系爭臺灣銀行、板
    信銀行帳戶內，而將其持有如附表所示之剩餘承辦經費合計
    170,186 元，以變易持有為所有之意思予以侵占入己。嗣經
    其他派下員告訴及經臺灣新北地方檢察署檢察官偵查及追加
    起訴，業經本院刑事庭以105 年度易字第158 、478 、28號
    判決，復經臺灣高等法院以107 年度上易字第593 號判決確
    定在案，然被告就其犯罪所得合計576,486 元，拒不返還。
    原告爰依民法第184 條第2 項、第197 條第2 項，提起本件
    訴訟等語。並聲明：㈠被告應給付原告576,486 元，及自起
    訴狀繕本送達翌日起至清償日止，按週年利率5 ％計算之利
    息。㈡原告願供擔保，請准宣告假執行。
二、被告未於言詞辯論期日到場，亦未提出準備書狀作何聲明或
    陳述。
三、按當事人對於他造主張之事實，於言詞辯論時不爭執者，視
    同自認。但因他項陳述可認為爭執者，不在此限。當事人對
    於他造主張之事實，已於相當時期受合法之通知，而於言詞
    辯論期日不到場，亦未提出準備書狀爭執者，準用第1 項之
    規定。但不到場之當事人係依公示送達通知者，不在此限，
    民事訴訟法第280 條第1 、3 項定有明文。經查，被告代理
    其父林樹作為原告管委會之成員，林健一、被告並均自83年
    10月1 日起分別擔任原告管委會之財務委員、總務一職，被
    告係負責協助原告管委會決議事務之後續執行，為原告處理
    事務，屬從事業務之人。詎被告明知系爭合作金庫甲存、乙
    存帳戶內存款均為原告變賣土地所得款項，需事先經由原告
    管委會決議同意後，始得提領並供辦理祭祀公業管委會決議
    通過之事務使用，竟為下列行為：㈠就原告管委會98年11月
    9 日召開98年度第7 次委員會，決議於98年12月27日，在位
    於臺北市○○區○○路000 號10樓之臺北市中山區公所行政
    大樓10樓，召開98年度派下員大會乙事，被告利用籌辦該次
    派下員大會之機會，先於98年11月10日，由系爭合作金庫乙
    存帳戶提領200,000 元作為承辦經費，並於98年12月11日發
    函通知原告全體派下員召開98年度派下員大會乙事，然因舉
    辦當日參與派下員大會者僅有70人，未達規約標準之半數，
    經主席當場宣布流會，而被告明知其籌辦派下員大會僅支付
    借用大禮堂使用費14,700元（此業經臺北市中山區公所退還
    匯入系爭合作金庫甲存帳戶）、工作人員車馬費26,000元等
    費用，竟未將剩餘之承辦經費159,300 元返還交予原告管委
    會財務委員林健一，亦未存入系爭臺灣銀行、板信銀行帳戶
    ，而逕將159,300 元之承辦經費以變易持有為所有之意思侵
    占入己。㈡原告管委會分別於99年3 月5 日、100 年2 月14
    日、100 年12月23日，先後召開99年度第2 次委員會、100
    年度第1 次委員會、100 年度第3 次委員會，各決議於99年
    3 月17日、100 年3 月6 日、101 年2 月23日辦理年度祭祖
    大會，各次提領之承辦經費為250,000 元，多退少補等事宜
    ，被告即利用籌辦上開年度祭祖大會之機會，先於99年3 月
    9 日，由系爭合作金庫乙存帳戶提領250,000 元作為承辦經
    費，且明知其籌辦99年3 月17日祭祖大會僅支付200,000 元
    之相關費用，剩餘承辦經費50,000元；又於100 年2 月24日
    ，由系爭合作金庫乙存帳戶提領250,000 元作為承辦經費，
    且明知其籌辦100 年3 月6 日祭祖大會僅支付200,000 元之
    相關費用，剩餘承辦經費為50,000元；再於100 年12月26日
    ，由系爭合作金庫乙存帳戶提領250,000 元作為承辦經費，
    且明知其籌辦101 年2 月23日祭祖大會僅支付200,000 元之
    相關費用，剩餘承辦經費為50,000元，竟未將上開各次其所
    持有之剩餘承辦經費返還交予原告管委會之財務委員林健一
    ，亦未存入系爭臺灣銀行、板信銀行帳戶內，而先後將上開
    3 次合計150,000 元之承辦經費以變易持有為所有之意思侵
    占入己。㈢原告管委會於101 年12月10日召開101 年度第2
    次委員會，決議於102 年1 月13日，在新北市土城區埤塘社
    區發展協會召開102 年度臨時派下員大會，承辦費用預計提
    領100,000 元，多退少補等事宜，被告即利用籌辦上開臨時
    派下員大會之機會，先於101 年12月11日，由系爭合作金庫
    乙存帳戶提領100,000 元作為承辦經費，並於101 年12月18
    日發函通知原告全體派下員召開102 年度臨時派下員大會乙
    事，然因故於102 年1 月7 日發函通知將另擇期召開，而被
    告明知其籌辦該次臨時派下員大會僅支付通知函文寄送費用
    3,000 元，竟未將其持有之剩餘承辦經費97,000元返還交予
    原告管委會財務委員林健一，亦未存入系爭臺灣銀行、板信
    銀行帳戶，而將上開97,000元之承辦經費以變易持有為所有
    之意思侵占入己。㈣被告利用籌辦原告管委會所決議如附表
    所示各次發放派下員津貼款之機會，分別於如附表所示之提
    領時間，各從系爭合作金庫乙存帳戶提領如附表所示之提領
    金額作為承辦經費，且明知其籌辦各次派下員津貼款發放事
    宜僅支出如附表所示之相關費用，竟未將如附表所示各次剩
    餘之承辦經費返還交予原告管委會財務委員林健一，亦未存
    入系爭臺灣銀行、板信銀行帳戶內，而將其持有如附表所示
    之剩餘承辦經費合計170,186 元，以變易持有為所有之意思
    予以侵占入己等情，業據原告提出臺灣高等法院107 年度上
    易字第593 號刑事判決1 份為憑（見本院卷第25至48頁），
    而被告上開業務侵占犯行，業經臺灣新北地方法院檢察署檢
    察官提起公訴後，由本院刑事庭認被告所為各係觸犯刑法第
    336 條第2 項之業務侵占罪，分別判處被告有期徒刑10月、
    8 月、8 月、8 月、9 月、8 月、8 月、6 月、7 月、7 月
    ，其中有期徒刑6 月部分如易科罰金，以1,000 元折算1 日
    ，此部分並經臺灣高等法院以107 年度上易字第593 號判決
    上訴駁回而確定在案，有上開刑事判決1 份可證，另經本院
    依職權調取臺灣高等法院107 年度上易字第593 號全案卷宗
    審閱無訛（見本院證物袋內電子光碟），又被告已於相當時
    期受合法通知，而未於言詞辯論期日到場，亦未提出準備書
    狀爭執，則依民事訴訟法第280 條第3 項準用第1 項之規定
    ，視同對原告主張之事實自認，是原告所主張上開部分之事
    實，自堪信為真實。
四、按違反保護他人之法律，致生損害於他人者，負賠償責任，
    民法第184 條第2 項前段定有明文。是本件被告因其上開不
    法侵占犯行，而使原告受有159,300 元、150,000 元、97,0
    00元及如附表所示合計170,186 元承辦經費損失，受有合計
    576,486 元之損害，並構成刑法業務侵占罪，業經本院認定
    如前，揆諸前揭法條規定，被告顯已違反保護他人之法律，
    致生損害於原告，原告自得依民法第184 條第2 項之規定，
    請求被告賠償上開所受之損害甚明。
五、末按給付無確定期限者，債務人於債權人得請求給付時，經
    其催告而未為給付，自受催告時起，負遲延責任。其經債權
    人起訴而送達訴狀，或依督促程序送達支付命令，或為其他
    相類之行為者，與催告有同一之效力。遲延之債務，以支付
    金錢為標的者，債權人得請求依法定利率計算之遲延利息，
    但約定利率較高者，仍從其約定利率；應付利息之債務，其
    利率未經約定，亦無法律可據者，週年利率為百分之5 ，民
    法第229 條第2 項、第233 條第1 項及第203 條分別定有明
    文。經查，本件原告請求被告賠償損害，係以支付金錢為標
    的，且未經兩造約定清償期限或特定利率，則自應以原告起
    訴狀繕本送達被告翌日起算之法定利息，又本件原告所提出
    之民事起訴狀係於110 年4 月7 日送達於被告（見本院卷第
    53頁送達證書），是原告請求被告給付自110 年4 月8 日起
    至清償日止，按週年利率百分之5 計算之法定遲延利息，亦
    屬有據。
六、綜上所述，原告依民法第184 條第2 項之規定，請求被告給
    付576,486 元，及自110 年4 月8 日（見本院卷第53頁送達
    證書）起至清償日止，按週年利率5 ％計算之利息，為有理
    由，應予准許。又本院既已依民法第184 條第2 項之規定准
    許原告請求，則其就同法第197 條第2 項規定請求部分，即
    毋庸再予論斷，附此敘明。
七、原告陳明願供擔保，請求宣告假執行，與民事訴訟法第390
    條第2 項之規定並無不合，茲酌定相當擔保金額，予以准許
    。
八、本件事證已臻明確，兩造其餘主張與攻擊防禦方法及所提證
    據，經審酌後認與本件判決之結果不生影響，爰不另一一論
    述，併此敘明。
九、訴訟費用負擔之依據：民事訴訟法第78條。
中    華    民    國   110    年    9     月    30    日
                  民事第五庭  法  官  黃乃瑩
以上正本係照原本作成。
如對本判決上訴，須於判決送達後20日內向本院提出上訴狀。如
委任律師提起上訴者，應一併繳納上訴審裁判費。 
中    華    民    國   110    年    10    月    4     日
                              書記官  李振臺
附  表：
┌──┬────┬─────┬────┬─────────┬─────────┐
│編號│提款日期│發放日期  │提領金額│發放地點          │侵占金額          │
├──┼────┼─────┼────┼─────────┼─────────┤
│ 1  │98年3 月│98年4 月13│200,000 │臺北縣中和市（已改│57,840元（詳見電子│
│    │31日    │日至98年4 │元      │制為新北市中和區）│光碟刑事一審卷二第│
│    │        │月15日    │        │連城路455號之鄭子 │115 至126 頁）    │
│    │        │          │        │賢代書事務所      │                  │
├──┼────┼─────┼────┼─────────┼─────────┤
│ 2  │98年4 月│98年4 月24│100,000 │林健一位於臺北市○○000000○○○○○○○
○    ○00○    ○○        ○○      ○○區○○街00號3樓 │光碟刑事一審卷二第│
│    │        │          │        │之住處            │127 至131 頁）    │
├──┼────┼─────┼────┼─────────┼─────────┤
│ 3  │98年12月│98年12月18│100,000 │（同上）          │2,283 元（詳見電子│
│    │15日    │日至98年12│元      │                  │光碟刑事一審卷二第│
│    │        │月20日    │        │                  │133 至148 頁）    │
├──┼────┼─────┼────┼─────────┼─────────┤
│ 4  │99年1 月│99年1 月28│70,000元│（同上）          │13,264元（詳見電子│
│    │21日    │日、99年1 │        │                  │光碟刑事一審卷二第│
│    │        │月29日    │        │                  │149 至157 頁）    │
├──┼────┼─────┼────┼─────────┼─────────┤
│ 5  │99年5 月│99年6 月4 │50,000元│（同上）          │22,309元（詳見電子│
│    │25日    │日        │        │                  │光碟刑事一審卷二第│
│    │        │          │        │                  │159 至164 頁）    │
├──┼────┴─────┴────┴─────────┼─────────┤
│總計│                                                  │170,186元         │
└──┴─────────────────────────┴─────────┘